【裁判字號】    95,交聲,216
【裁判日期】    991231
【裁判案由】    交管條例聲異
【裁判全文】
臺灣板橋地方法院交通事件裁定         95年度交聲字第216號
原處分機關  交通部公路總局臺北區監理所
異  議  人
即受處分人  張榮宗
上列異議人即受處分人因違反道路交通管理處罰條例案件，對於
交通部公路總局臺北區監理所於中華民國95年1 月19日所為之北
監自裁字裁40-C00000000號裁決處分不服，聲明異議，本院裁定
如下：
    主  文
異議駁回。
    理  由
一、異議意旨略以：伊於民國94年11月5 日12時許，向貨車公司
    女職員報備伊欲駕駛車號Q4-570號大貨車至新莊長源汽車保
    養廠做定期保養，約於同日13時許到達保養廠，由該保養廠
    人員詢問伊欲做何向保養，當時伊即告以作一般保養及護欄
    固定，並未告知要做板金或其他保養，且伊沿途行車正常，
    並未有任何違反道路交通管理處罰條例之違規行為，亦無感
    覺與任何機車發生擦撞或發現任何異狀，並始終未發現被害
    人機車出現在伊所駕駛之前開大貨車前方；況本件交通事故
    疑點重重，如被害人機車是否與伊大貨車發生擦撞、被害人
    是否因自己駕駛行為不當而滑倒並進而撞及道路旁的黃色石
    墩、得否率以目擊證人所陳述之內容作為認定伊肇事致人死
    亡而逃逸行為？又伊所駕駛之大貨車車重量達數10噸，縱使
    當時該大貨車右後側（距大貨車駕駛位置有7 公尺以上）與
    被害人機車發生輕微擦撞，依一般正常駕駛大貨車之經驗法
    則論之，伊亦不可能在車身擦撞點距離駕駛座長達7 公尺以
    上及輕微擦撞之情況下，感覺到任何的擦撞聲音或動靜，苟
    伊當時確實知道與被害人機車發生擦撞，按理於該大貨車進
    廠保養時，為湮滅犯罪證據，應會要求保養廠人員進行車體
    板金或烤漆，然伊僅請保養廠人員為一般之保養和護欄固定
    ，足認伊當時主觀上確實不知道有與任何交通工具發生擦撞
    。綜上所述，伊於前開時、地駕駛該大貨車並無與被害人機
    車發生擦撞，縱使認兩車發生擦撞，然伊主觀上不可能知悉
    當時與他車發生擦撞而仍執意駕車駛離。故原處分機關認伊
    違反道路交通管理處罰條例第62條第1 項之規定，顯於法不
    合，爰請求法院撤銷原處分，更為適當之裁定云云。
二、按汽車駕駛人，駕駛汽車致人受傷或死亡，應即採取救護或
    其他必要措施，並向警察機關報告，不得駛離；違者吊扣其
    駕照3 個月至6 個月；逃逸者吊銷駕駛執照，此為道路交通
    管理處罰條例第62條第1 項所明訂。又汽車駕駛人，曾依第
    62 條 第1 項之規定吊銷駕駛執照者，終身不得考領駕駛執
    照，道路交通管理處罰條例第67條第1項亦有明文規定。
三、經查：
(一)、異議人即受處分人於94年11月5 日中午12時50分許，駕駛車
    牌號碼Q4-570號營業大貨車，沿新北市板橋區（原名臺北縣
    板橋市○○○道路由南往北方向行駛，行經環河道路第 261
    號燈桿前路段時，適有被害人余政瑋騎乘車牌號碼 L3U-953
    號普通重型機車，同向行駛於張榮宗上開營業大貨車後方，
    因「汽車駕駛人，駕駛汽車致人死亡逃逸」違規，經原舉發
    機關新北市政府警察局（原名臺北縣政府警察局，下仍稱臺
    北縣政府警察局）交通隊員警依道路交通管理處罰條例第62
    條第1 項舉發，異議人仍不服而提出申訴，經原舉發機關移
    送原處分機關，原處分機關仍依前開規定，以北監自裁字裁
    40-C00000000號裁決書裁處吊銷駕駛執照，終身禁考乙節，
    此有臺北縣政府警察局北縣警交字第C00000000 號舉發通知
    單及前開裁決書各1 紙在卷可稽。
(二)、異議人不服前開裁決，聲明異議否認有何肇事致人死亡而逃
    逸之情。然經本院依職權調閱異議人因本件車禍而涉犯肇事
    逃逸罪嫌案件之卷宗即本院96年度交訴字第147 號刑事卷宗
    （下稱96交訴147 卷，並含臺灣板橋地方法院檢察署〈下稱
    板橋地檢署〉94年度偵字第19433 號偵查卷〈下稱94偵1943
    3 卷〉、94年度相字第1471號相驗卷〈下稱94相1471卷〉）
    及臺灣高等法院98年度交上訴字第162 號卷（下稱98交上訴
    162 卷）後，查：
１、異議人於上揭時、地，駕駛前開大貨車，與被害人所騎乘之
    前開機車發生擦撞，而肇生本件車禍事故等事實，業據證人
    申又仁於警詢、偵查中及原審審理時均證述明確，並有道路
    交通事故現場圖、道路交通事故調查報告表(一)、(二)、事故現
    場及車損照片數幀、監視器錄影翻拍照片數幀、臺北縣政府
    警察局現場勘察報告1 份（含採證照片）等在卷可稽。又被
    害人確因本件車禍事故，受有多處鈍挫傷、骨折、肝破裂出
    血等傷害，經送往亞東紀念醫院急救（到院時已無生命徵象
    ），仍於94年11月5 日下午4 時15分許宣告急救無效死亡，
    此亦有亞東紀念醫院診斷證明書1 紙在卷可按，並經臺灣板
    橋地方法院檢察署檢察官督同法醫師相驗屬實，製有勘驗筆
    錄、驗斷書、相驗屍體證明書等各1 份，及法務部法醫研究
    所（94）醫鑑字第2006號鑑定書1 份在卷可憑。是異議人駕
    駛動力交通工具肇事致人於死之事實，自堪認定。
２、依證人申又仁於警詢、偵查及法院審理時均證稱：當時伊騎
    乘機車同向行駛於被害人機車後方約10公尺處，被害人似乎
    是想超越同向前方之大貨車，而自該大貨車右側超車，大約
    在該大貨車車身中間處時，被害人之機車突然失控彈起來再
    掉到地上，撞到的聲音很大聲，還有連續幾個尾音之聲音，
    伊上前去看倒地之被害人，被害人已經無意識，當時該大貨
    車車速並不快，且於事故發生後有減慢速度，伊原本以為該
    大貨車是要停車，結果該大貨車駕駛人並未停車查看，即駕
    車離開現場等語（見94相1471卷第18至20頁、94偵19433 卷
    第81至82頁、96交訴147 卷第201 至202 頁反面），雖證人
    申又仁就被害人之機車究竟有無遭被告駕駛之大客車捲入及
    事故發生後被告究竟是減慢車速或完全停下大客車乙節前後
    證述不一，惟此項細節上未盡相符之處，尚與本案所關涉之
    重要情節不生影響，非可逕謂其前後所為與本案相關之證述
    有何矛盾之處，且審酌證人申又仁係騎乘機車於被害人後方
    而目睹事發經過之機車騎士，復為本案報案之人，更曾親身
    追趕肇事大貨車及協助警方確認肇事車輛，其確曾於本件事
    故發生時、地在場目睹事發經過，自無庸置疑；又證人申又
    仁本身僅為單純騎車途經事故發生地點之一般機車騎士，與
    被告或被害人間均無任何情誼、怨隙等關係，其就本件車禍
    事故之發生，立場上純屬客觀之第三人，無刻意偏頗、維護
    或誣陷任何一方之動機，其所證述情節亦未見有何渲染、誇
    大之情，是證人申又仁上開證述內容，自足堪信實。
３、又依證人申又仁上開證述情節，本件事故發生當時，被害人
    之機車係駛至異議人所駕駛上開營業大貨車之車身中段位置
    ，該機車因不明原因擦撞該營業大貨車，而失控朝空中彈起
    ，再跌落地面，且以被害人所騎乘者為普通重型機車，重量
    非輕，該機車於失控後整車身向上彈跳至空中，再墜落地面
    ，參諸前開現場車損及機車組件散落照片所示（見94相1471
    卷第30至32、47至54頁），該重型機車車頭背側之外殼已斷
    裂脫落，腳踏板處之車底板亦有斷裂之情形，可見該重型機
    車於彈跳、墜地之過程中所受之撞擊力道甚為強烈，則該重
    型機車於該彈跳、墜地之過程中所造成之聲響，必定甚為巨
    大，且墜地後至完全靜止間亦必仍有數次慣性作用之較小幅
    度彈跳，其間所造成之巨響顯非僅有一次，而機車彈跳、墜
    地所造成之聲響，較諸一般汽車駕駛人所鳴按之喇叭聲響，
    必屬有過之而無不及，縱認異議人當時確有關車窗開冷氣及
    收聽收音機之行為，衡諸常情，絕不致造成其因而無法聽聞
    車外其他車輛所鳴按喇叭之結果，則被告對於前述機車彈跳
    、墜地所造成聲響，自無可能因關車窗開冷氣收聽收音機等
    行為而無從知悉。再衡諸異議人係營業大貨車之司機，平日
    即以駕駛本件同類型之大貨車為業，自深知該類型之大貨車
    因車身較長、車寬較寬，行駛於道路上對於其他駕駛車輛之
    用路人具有較高之危險性，其於駕駛之際，必會特別注意週
    遭所發生之各種狀況，則異議人對於此等自緊鄰之右後側車
    身處所傳來聲音巨大、連續數聲、且情形異常之聲響，當無
    可能渾然不知未予察覺，自不容其任意諉為不知情。又依證
    人申又仁之證述，異議人所駕駛之營業大貨車於事發當時，
    速度不快，事故發生後尚有減速或停止之情，足見被告對於
    事故發生當時被害人機車彈跳、墜落所造成之聲響，亦不可
    能有因車輛已疾速駛離現場致無從察覺之理。況依異議人職
    業駕駛人之注意程度，若聽聞巨響必會立即經由車前之右後
    視鏡觀察後方究發生何事，而觀諸卷附道路交通事故現場圖
    、事故現場照片所示（見94相1471卷第9 、30、37至38頁）
    ，本件事故發生地點之前後，均為直線路段，並無彎路、路
    面減縮之情形，異議人於事故發生後，經由觀看右後視鏡，
    必可清楚看見被害人機車摔落地面、被害人倒臥地面之景象
    ，則其必亦知悉其所駕駛之上開營業大貨車有與被害人機車
    發生事故之事實。
４、再觀諸上開營業大貨車因本件事故而於右側防捲入護欄所形
    成之擦痕照片（見94相1471卷第58至61頁）及臺北縣政府警
    察局現場勘察報告所附之採證照片（見94相1471卷第154 頁
    ）所示，該營業大貨車因本件與被害人機車發生擦撞而於該
    護欄處所受之擦痕，僅有部分油漆移轉痕跡，並未導致該護
    欄變形、損壞之結果，固足認被害人之機車與異議人上開營
    業大貨車發生擦撞時，其擦撞力道非屬強烈；惟縱異議人未
    因車身之擦撞而感受到與被害人機車發生擦撞事故之情，然
    其必已經由事故發生時之聲響及觀看後視鏡而得知上情，是
    異議人辯稱：因兩車擦撞輕微，伊無法察覺事故發生云云，
    亦無足否定其於事故發生當時已知悉駕駛車輛肇事之事實，
    甚屬灼然。
５、另異議人既有上開肇事逃逸之行為，縱使異議人於本件事故
    發生後前往長源公司進行車輛維修保養，是否係依其原先預
    定之計畫而為者，自與上開認定不生何等影響；又本件異議
    人所駕駛之營業大貨車與被害人之重型機車發生擦撞，其擦
    撞力道尚非強烈，所造成之擦痕亦非嚴重，且異議人係經由
    被害人機車彈跳、墜落地面所造成之聲響、及透過後視鏡之
    觀察而知悉本件事故之發生，此均詳前述，是於該營業大貨
    車車身擦痕非顯著、異議人亦非必確知發生擦撞之部位究為
    何處之情形下，異議人於事故發生後前往長源公司進行車輛
    維修保養時，縱未就擦撞部位特予更換、修繕，亦不足以反
    面推論其對於本件事故之發生並無所悉。況異議人於本件事
    故發生當時，固知悉有肇事之事實，然倘其自認對於事故之
    發生並無任何肇事責任，則其於離開現場後，並未刻意進行
    車輛零組件之更換、修繕，以防瓜田李下之嫌，此亦非不可
    想像之事。從而，異議人縱使係依照原定計畫前往長源公司
    進行車輛維修保養，且未刻意進行車輛零組件之更換或板金
    或烤漆屬實，亦無從執以為有利於異議人之認定。
６、至異議人猶辯稱：伊對於本件車禍並無肇事責任，自無前開
    法條之適用云云。然按道路交通管理處罰條例第62條第1 項
    關於駕車肇事逃逸應吊銷駕駛執照規定之立法目的，係為維
    護車禍事故受害人生命安全、身體健康必要之公共政策，且
    在責令汽車駕駛人善盡行車安全之社會責任，屬維持社會秩
    序及增進公共利益所必要，為貫徹其立法目的，祇須行為人
    有駕駛動力交通工具肇事，致人死傷而逃逸之事實為已足，
    至於肇事原因是否應歸責於行為人，並非所問，故汽車駕駛
    人一有肇事後致人死傷而逃逸之違規事實，依法即應處以吊
    銷駕駛執照之處分，並無斟酌之餘地。則被告既如前述知悉
    其已肇事，即應下車查看傷者，給予必要之救護，或報警處
    理，而其竟擅自駕車離去，當構成肇事逃逸犯行。雖異議人
    所涉業務過失致人於死罪嫌，業經板橋地檢署檢察官以94年
    度偵字第19433 號、97年度偵續一字第6 號、97年度偵續二
    字第14號、99年度調偵字第1154號認異議人業務過失致死罪
    嫌不足而為不起訴處分確定，此有前開不起訴處分書及臺灣
    高等法被告前案紀錄表各1 份在卷可按，然此並無礙於異議
    人本件肇事逃逸犯行之成立，是異議人上開所辯，亦無足採
    。
７、異議人因上開違規行為，另涉及肇事逃逸公共危險罪之刑事
    案件部分，經本院以96年度交訴字第147 號刑事判決處有期
    徒刑8 月，減為有期徒刑4 月，且得易科罰金，上訴後，經
    臺灣高等法院以98年度交上訴字第162 號刑事判決上訴駁回
    （現上訴最高法院中）等情，業經本院調閱前開卷宗查核屬
    實，且有上開判決書及臺灣高等法院被告前案紀錄表各1 份
    在卷足佐。是以，異議人前開所辯未肇事致人死亡逃逸等語
    ，尚不足採。
(三)、綜上所述，異議人於上揭時、地，確有違反道路交通管理處
    罰條例第62條第1 項之事實，應堪認定。則原處分機關據上
    開規定，裁處異議人吊銷駕駛執照，並終身禁考，核無違誤
    。本件聲明異議為無理由，應予駁回。
四、據上論斷，應依道路交通案件處理辦法第18條，裁定如主文
    。
中    華    民    國    99    年    12    月    31    日
                  交通法庭法  官  饒金鳳
以上正本證明與原本無異。
如不服本裁定應於送達後5日內向本院提出抗告狀。
                          書記官  許雅琪
中    華    民    國   100    年    1     月    3     日

司法院資訊處製作；財團法人民間司法改革基金會備份。
